臺北高等行政法院裁定
111年度監簡抗字第6號
抗  告  人  莊展智                                    

相  對  人  法務部矯正署                             
代  表  人  黃俊棠                                     
上列當事人間監獄行刑法事件，抗告人對於中華民國111年7月3
日臺灣宜蘭地方法院111年度監簡字第12號行政訴訟裁定，提起
抗告，本院裁定如下︰
　　主  文
原裁定廢棄，發回臺灣宜蘭地方法院行政訴訟庭。　　
　　理  由
一、按抗告法院認為抗告為有理由者，應廢棄或變更原裁定；非
    有必要，不得命原法院或審判長更為裁定，此觀行政訴訟法
    第272條準用民事訴訟法第492條規定甚明。上開規定，依行
    政訴訟法第236條之2第4項規定，於簡易訴訟程序準用之。
    又所謂必要時，係指抗告法院無從逕為裁定，須由原法院或
    審判長調查，始能為裁定者而言。　　
二、原裁定略以：抗告人不服相對人民國109年10月23日法矯署
    教決字第10901095090號撤銷假釋函（下稱109年10月23日函
    ），而提起本件撤銷訴訟，惟抗告人並未提起復審，即逕向
    臺灣宜蘭地方法院（下稱原審法院）起訴，核與監獄行刑法
    第121條第1項、第134條第1項不符，即非合法，爰以原審法
    院111年度監簡字第12號裁定（即原裁定）駁回抗告人之訴
    。
三、抗告意旨略以：抗告人已經提出復審，且經相對人以111年7
    月26日法矯署復字第11103013640號函請抗告人5日內補正復
    審書及陳述意見在案，主張原裁定違背法令等語。
四、本院之判斷：　　
㈠、按行政訴訟法第105條第1項規定：「起訴，應以訴狀表明下
    列各款事項，提出於行政法院為之：一、當事人。二、起訴
    之聲明。三、訴訟標的及其原因事實。」其立法理由載明：
    「二、起訴，應表明訴之要素及其有關之原因事實，藉以確
    定訴訟羈束暨判決確定之效力範圍。爰……規定應以訴狀表明
    當事人、起訴之聲明、訴訟標的及其原因事實，俾資遵循。
    」同法第125條規定：「（第1項）行政法院應依職權調查事
    實關係，不受當事人主張之拘束。（第2項）審判長應注意
    使當事人得為事實上及法律上適當完全之辯論。（第3項）
    審判長應向當事人發問或告知，令其陳述事實、聲明證據，
    或為其他必要之聲明及陳述；其所聲明或陳述有不明瞭或不
    完足者，應令其敘明或補充之。（第4項）陪席法官告明審
    判長後，得向當事人發問或告知。」其立法理由記載：「二
    、行政訴訟因涉及公益，如行政法院就事實關係，須受當事
    人主張之拘束不能依職權調查，將有害於公益，爰……規定行
    政法院應依職權調查事實關係，不受當事人主張之拘束。三
    、闡明權為審判長之職權，亦為其義務。為期發見真實，並
    使當事人在言詞辯論時有充分攻擊或防禦之機會，審判長自
    應行使闡明權，使當事人得為事實上及法律上適當完全之辯
    論，俾訴訟關係臻於明瞭……。四、審判長行使闡明權之方法
    ，應向當事人發問、告知，令其陳述事實、聲明證據，或為
    其他必要之聲明及陳述；如當事人所聲明或陳述有不明瞭或
    不完足者，應令其敘明或補充之。」所謂「聲明」乃當事人
    請求法院為如何裁判之意思表示，其內容必須具體、明確。
    而行政法院之判決，應本於當事人之聲明為之。至於「行政
    法院應依職權調查事實關係，不受當事人主張之拘束」，係
    指為判決基礎所須事實而言。如當事人之聲明有不明瞭或不
    完足者，審判長應行使闡明權，令當事人敘明或補充完足，
    使其內容具體、明確後，再予裁判。
㈡、查抗告人前於108年7月9日假釋出監，嗣因再犯公共危險案件
    ，遭法院判處有期徒刑4月確定，經相對人以109年10月23日
    函撤銷假釋並於110年11月8日入監執行殘刑。其間司法院於
    109年11月6日作成釋字第796號解釋：「刑法第78條第1項本
    文規定：『假釋中因故意更犯罪，受有期徒刑以上刑之宣告
    者，於判決確定後6月以內，撤銷其假釋。』不分受假釋人是
    否受緩刑或6月以下有期徒刑之宣告，以及有無基於特別預
    防考量，使其再入監執行殘刑之必要之具體情狀，僅因該更
    犯罪受有期徒刑以上刑之宣告，即一律撤銷其假釋，致受緩
    刑或6月以下有期徒刑宣告且無特別預防考量必要之個案受
    假釋人，均再入監執行殘刑，於此範圍內，其所採取之手段
    ，就目的之達成言，尚非必要，牴觸憲法第23條比例原則，
    與憲法第8條保障人身自由之意旨有違，應自本解釋公布之
    日起失其效力。上開規定修正前，相關機關就假釋中因故意
    更犯罪，受緩刑或6月以下有期徒刑宣告者，應依本解釋意
    旨，個案審酌是否撤銷其假釋。」法務部乃重新審酌相對人
    109年10月23日函，仍認為應予維持撤銷假釋決定，並作成1
    10年6月25日法矯字第11001005620號函（下稱法務部110年6
    月25日函）通知抗告人略以：「主旨：假釋出獄人莊展智經
    本部依司法院釋字第796號解釋文意旨，重新審酌109年10月
    23日函撤銷假釋處分後，認原處分應予維持，詳如說明……說
    明：考量假釋出獄人莊展智……假釋出監未滿2個月再犯不能
    安全駕駛罪1件及竊盜罪1件，另假釋滿後復涉竊盜、槍砲、
    毒品等案經偵查、審理中，有反覆實施相同或相類似犯罪及
    危害社會治安重大之具體情狀，且有1次未依規定至檢察署
    報到之紀錄，基於特別預防考量，有維持撤銷假釋並執行殘
    刑之必要。」等語，有上述相關函文附卷可稽（見原審卷第
    23頁、第25頁、第57-60頁）。
㈢、本件抗告人提起行政訴訟，其起訴狀記載聲明請求：「依司
    法院釋字第796號解釋文依法註銷相對人109年10月23日函撤
    銷法務部上揭撤銷受刑人之假釋，應回復受刑人之假釋適格
    。」等語，並於起訴狀後附相對人109年10月23日函、法務
    部110年6月25日函，有其起訴狀及上揭函文在卷可稽。則抗
    告人於原審起訴之聲明及程序標的，究竟為相對人109年10
    月23日函，抑或法務部110年6月25日函，抑或二者併為爭訟
    ，即有未明，尚待釐清，二者適格被告亦有不同（前者為相
    對人，後者為法務部）。則依首揭規定及說明，原審審判長
    自應依職權為必要之闡明，協助抗告人為適當之聲明或補充
    陳述，使訴訟關係內容臻於明瞭後，再予裁判。惟原審未依
    上述規定行使闡明義務，逕認抗告人僅針對相對人109年10
    月23日函不服，且未經復審程序，起訴不合法而駁回抗告人
    在原審之訴，尚嫌率斷，況如抗告人程序標的係為法務部11
    0年6月25日函，其適格被告應為法務部，另依抗告人提出之
    相對人111年7月26日法矯署復字第11103013640號函（見本
    院卷第21頁）亦已載明：抗告人於111年6月13日因撤銷假釋
    事件所提抗告，核屬應提復審，爰依法通知補正復審書等語
    ，可見抗告人業已於原審111年7月3日裁定前提出復審，原
    審逕以抗告人提起本件訴訟未經復審程序等語，認定即容或
    有誤。抗告意旨雖未指摘及此，仍應認其求予廢棄為有理由
    。又本件尚有由原審法院闡明及調查後更為裁判之必要，爰
    將原裁定廢棄，發回原審法院另為適法之裁判。至本件發回
    後，不論究明的程序標的係法務部矯正署之109年10月23日
    函或法務部之110年6月25日函，就抗告人所提復審係針對何
    標的，以及是否於法定復審期間提起復審等節，原審應查明
    釐清，併予指明。　　
五、綜上，本件抗告為有理由。依行政訴訟法第236條之2第4項
    、第272條，民事訴訟法第492條，裁定如主文。　　
中　　華　　民　　國　　111　 年　　10　　 月　  25　 日
                    臺北高等行政法院第四庭
                              審判長法  官　蘇嫊娟 
                                    法  官　劉正偉 
                                    法  官　陳雪玉
上為正本係照原本作成。
不得抗告。
中　　華　　民　　國　　111　 年　　10　　 月　  25　 日
                                    書記官  王月伶